【裁判字號】    97,訴,2342
【裁判日期】    980304
【裁判案由】    損害賠償
【裁判全文】
臺灣臺中地方法院民事判決              97年度訴字第2342號
原      告  丁○○
被      告  丙○○
法定代理人  甲○○
            乙○○
訴訟代理人  陳  隆律師
上列當事人間請求損害賠償事件，本院於民國98年2月4日言詞辯
論終結，判決如下：
    主    文
原告之訴駁回。
訴訟費用由原告負擔。
    事實及理由
一、原告主張：原告所有坐落台中縣大甲鎮○○段644-7地號土
    地，與被告所有坐落同地段657號土地相鄰，詎被告未得原
    告之同意，亦無任何合法權源，越界無權占用原告所有前揭
    地號土地如台中縣大甲地政事務所民國（下同）97年11 月
    28日複丈成果圖綠色部分（即如附圖編號644-7A部分），面
    積0.15平方公尺，搭建地上物之用，致原告所有權之行使受
    有損害。再者，被告復於96年3月間，於其所有657地號土地
    違建一鋼筋水泥鐵皮建築物，惟因施工不慎而損及相鄰之原
    告所有台中縣大甲鎮○○路161號建物，並造成前揭建物地
    層下陷及牆壁龜裂，且被告未經原告同意擅將騎樓地、防火
    巷，及原告所有前揭建物之所有窗戶全部堵住，嚴重危害原
    告居住之生命財產安全。綜上所述，被告上開行為實已造成
    原告如下損失：因地層下陷牆壁龜裂而支出之施工工程款
    ：新台幣（下同）27萬5000元；房租損失：18萬元；占
    用原告前揭土地應賠償相當於租金之不當得利：60萬元；
    精神慰撫金：44 萬5000元；以上合計：150萬元。爰依民
    法第767條規定、侵權行為損害賠償請求權、不當得利返還
    請求權，提起本件訴訟等語。並聲明：1.被告應將原告所有
    坐落大甲鎮○○段644-7地號土地上如附圖644之7A部分（即
    附圖著部分）面積0.15平方公尺之地上物拆除，將上開土地
    騰空返還原告。2.被告應給付原告150萬元。
二、被告則以：原告所有台中縣大甲鎮○○路161號建物暨坐落
    土地，原為訴外人黃建華所有，原告係於97年1月15日，始
    因買賣而取得該房地。96年2月間，被告與黃建華因上述土
    地及建物之相鄰關係，雙方達成協議，並簽訂有協議書，約
    定之內容略以：「被告所有657地號土地界址由被告新築
    圍牆。黃建華所有雁門路161號建物原先開立之窗口同意
    由被告砌磚封閉之。黃建華所有雁門段161號建物占用被
    告土地部分，被告同意分割後賣售予黃建華。被告同意保
    留建物後方部分土地歸黃建華及黃建忠使用。被告同意補
    償黃建華新台幣25萬元，於簽訂協議書時給付5萬元，殘餘
    金額於協議條件完竣日給付之。」，嗣被告依約於相鄰界址
    內新築圍牆，且新築圍牆均坐落在被告土地內，業於興建當
    時經黃建指界無虞，並無占用情形。新築圍牆完成後，復依
    黃建華指要求指示。代其將面臨台中縣大甲鎮○○路161號
    建物之該面圍牆，以補土粉刷整平後再加以油漆。因此，該
    新築圍牆若經測量結果，確有極少部分面積有越界情形者，
    則該越界部分之工作物既係基於當時地主黃建華之指示而施
    作者，該工作物之成果即應歸黃建華享有並使用，被告亦無
    權就該越界部分之工作物加以拆除之。至於原告所有雁門路
    161號建物原面臨被告土地開立之窗口，被告係基於當時屋
    主黃建華之同意，始砌磚封閉之，並無任何侵權或違約情事
    。原告復主張其建物受損部分，被告否認與被告在自己土地
    上新建鐵皮建築有關，原告自應就其主張事實負舉證之責任
    。另原告主張其所有之台中縣大甲鎮○○路161號建物，與
    被告所有土地間有圍牆阻隔，及該建物內面臨被告土地部分
    之窗戶，均遭砌磚封閉無法使用，並有地層下陷及牆壁龜裂
    等節，凡此均為原告購買該房屋時既已存在之現況，原告明
    知上情存在而仍願買受之，事後即不得再以此事由主張瑕疵
    情形，縱有瑕疵存在，亦應對其房屋出賣人黃建華請求，而
    非對被告主張。故原告主張被告應返還無權占用之土地並賠
    償150萬元云云，洵屬無理等語。並聲明：原告之訴駁回。
三、本件經兩造協議簡化爭點，就下列事實不為爭執，並原告提
    出有台中縣大甲鎮○○段644-7地號、657地號土地登記各一
    份、現場照片八張；被告所提出之協議書、平面圖各一份、
    支票二紙、台中縣大甲地政事務所建物測量成果圖（台中縣
    大甲鎮○○段623建號）、建物複丈圖（台中縣大甲鎮○○
    段644-7、643-3地號）、建築改良物勘查結果通知存根（台
    中縣大甲鎮○○段00000-000建號）、土地複丈成果圖（台
    中縣大甲鎮○○段657地號）各一份。
    現場示意圖、照片六張可證，本院自得採為判決之基礎：
（一）原告所有坐落台中縣大甲鎮○○段644-7地號土地（其上
      有建號623號建物，門牌號碼台中縣大甲鎮○○段161號，
      原告於97年1月15日向前手黃建華買賣登記取得），與被
      告所有坐落同段657地號土地相鄰。
（二）於96年2月12日，被告與黃建華（台中縣大甲鎮○○段644
      -7地號土地前所有人）因系爭土地相關係乃簽訂協議書，
      約明：
  １、被告所有657地號土地界址由被告新築圍牆。
  ２、黃建華所有雁門路161號建物原先開立之窗口同意由被告
      砌磚封閉之。
  ３、黃建華所有台中縣大甲鎮○○段161號建物占用被告土地
      部分，被告同意分割後賣售予黃建華。
  ４、被告同意保留建物後方部分土地歸黃建華及黃建忠使用。
  ５、被告同意補償黃建華25萬元，於簽訂協議書時給付5萬元
      ，殘餘金額於協議條件完竣日給付之。
（三）經現場勘驗：「現場台中縣大甲鎮○○段644-7地號，上
      面有建物一棟，門牌號碼為（台中縣大甲鎮○○路161號
      ），左側有被告所建之鋼架鐵皮屋一棟，與161號門牌建
      物相鄰，161號建物與被告建物騎樓間有一道牆，被告之
      建物與原告建物沒有相接，只有屋頂有相接，被告建物靠
      近161建物沒有設牆壁，只有鋼架，客廳與被告相鄰之窗
      戶已經封堵，二樓浴室與一間房間各有一扇窗戶封堵，如
      原告所附卷之照片所示，樓梯間有裂痕，一樓浴室磁磚有
      裂痕，如原告所提附卷照片所示，一樓後方水泥地有一條
      裂縫，房屋後面有一道牆。」
四、原告主張：被告就其與原告之前手黃建華於96年2月12日所
    協議施作之建造系爭圍牆及封堵窗戶工事，對原告應負回復
    原狀之義務，且被告因施工致原告有之台中縣大甲鎮○○路
    161號建物毀損，原告受有150萬元損害，被告應負賠償返還
    不當得利責任云云，惟原告之主張為被告所否認，並以前詞
    置辯，經查：
（一）按動產因附合而為不動產之重要成分者，不動產所有人，
      取得動產所有權。民法第811條定有明文。本件經現場勘
      驗：「現場台中縣大甲鎮○○段644-7地號，上面有建物
      一棟，門牌號碼為（台中縣大甲鎮○○路161號），左側
      有被告所建之鋼架鐵皮屋一棟，與161號門牌建物相鄰，
      161號建物與被告建物騎樓間有一道牆，被告之建物與原
      告建物沒有相接，只有屋頂有相接，被告建物靠近161號
      建物沒有設牆壁，只有鋼架，客廳與被告相鄰之窗戶已經
      封堵，二樓浴室與一間房間各有一扇窗戶封堵，如原告所
      附卷之照片所示．．．。」，有勘驗筆錄一份在卷可參；
      又系爭圍牆經測量有如附圖所示644之7A部分（測量圖著
      色部分）0.15平方公尺，坐落在原告所有之系爭雁門段
      644-7地號土地上，亦有測量成果圖一份在卷可稽，然原
      告所主張前述被告施工建造圍牆及封堵窗戶工事，經本院
      履勘現場，被告封堵窗戶之材料（即水泥）與原告有之系
      爭門牌號碼台中縣大甲鎮○○路161號房屋結合成房屋牆
      壁之一部分，而無法分離；至於原告施作之水泥圍牆部分
      ，亦與原告所有之系爭台中縣大甲鎮○○路161號房屋騎
      樓牆面結合成一體，屬該房屋之一部分，而無法分離，是
      被告在系爭台中縣大甲鎮○○路161號房屋所為封堵窗戶
      之施工材料，及砌建圍牆之材料，均因附合於台中大甲鎮
      ○○路161號房屋而為重要成分，依前述民法規定，該等
      材料已與系爭台中縣大甲鎮○○路161號房屋附合為一，
      而為房屋所有權人（施作時台中縣大甲鎮○○路161號房
      屋為黃建華所有）所有，是被告就該施工所附合之材料已
      無處分權限，應可認定。
（二）又坐落台中縣大甲鎮○○段644-7地號土地及其上建號623
      號建物即門牌號碼台中縣大甲鎮○○段161號房屋，原係
      訴外人黃建華所有，原告於97年1月15日方向黃建華買賣
      登記取得所有權，為兩造不爭執；審諸卷附被告與黃建華
      所簽之協議書，係於於96年2月12日簽訂，黃建華同「1.
      被告所有657地號土地界址由被告新築圍牆。2.黃建華所
      有雁門路161號建物原先開立之窗口同意由被告砌磚封閉
      之。3.黃建華所有雁門段161號建物占用被告土地部分，
      被告同意分割後賣售予黃建華。4.被告同意保留建物後方
      部分土地歸黃建華及黃建忠使用。5.被告同意補償黃建華
      新台幣25萬元，於簽訂協議書時給付5萬元，殘餘金額於
      協議條件完竣日給付之。」，且被告於完工後確有交付該
      萬元，亦有被告提出支票二紙在卷可參，是被告修築系爭
      圍牆及封堵系爭窗戶，於行為時係得所有權人黃建華之同
      意而施作，即被告對系爭台中縣大甲鎮○○段161號房屋
      所為之前述事實上處分，均是得當時所人黃建華之同意，
      被告施作工事之行為，自無違法性，顯非侵權行為，亦無
      侵害黃建華對台中縣大甲鎮○○段161號房屋之所有權；
      而系爭工事所施作附合之水泥等材料，因附合於系爭台中
      縣大甲鎮○○段161號房屋而屬黃建華所有，自可認定。
      再者，黃建華事後將系爭台中縣大甲鎮○○段161號房屋
      出賣予原告，其出賣之標的即屬現狀，即黃建華出售予原
      告之台中縣大甲鎮○○段161號房屋，其窗戶本即封堵，
      即騎樓本有加設圍牆，且為原告買受時所明知，被告既得
      黃建華之同意而施作前述工事對系爭房、土地為事實上之
      處分，其施作時為合法行為，自不因黃建華出售系爭房屋
      及所在之土地，而變成侵權行為，如原告認黃建華出售之
      土地、建物未符債之本旨，依債之相對性，原告亦僅能向
      華主張，此與被告無涉，更難認被告為前述工事時有侵害
      、妨害原告所有之系爭土地、房屋之所有權，是原告基於
      所有權之物上請求權，請求被告應將原告所有坐落大甲鎮
      ○○段644-7地號土地上如附圖644之7A部分（即附圖著部
      分）面積0.15平方公尺之地上物拆除，並將上開土地騰空
      返還原告；及賠償相當於租金之不當得利60萬元，均屬無
      據。
（三）再者，被告就系爭台中縣大甲鎮○○段161號房屋及坐落
      土地所為之前述封窗、砌牆之事實上處分行為，均是得當
      時所人黃建華之同意，被告施作工事之行為，無違法性，
      顯非權行為，已如前述，是原告主張其因被告系爭工事受
      有損害，被告應予賠償，顯無理由。至於原告主張其房屋
      亦因被告施工而有地層下陷、房屋龜裂之情事云云，雖依
      原告所提出之照片所示，其房屋樓梯間有裂痕，二樓樓梯
      間有一道裂痕，一樓浴室磁磚有裂痕，一樓後方水泥空地
      有一條裂縫等情，惟原告主張上開龜裂係被告行為所致，
      業為被告所否認，而原告就被告於其購得房屋後，有施工
      行為造成其土地下陷、房屋龜裂之情事，復未舉積極證據
      以資佐證，自難單憑原告片面指訴即認被告有其所指之侵
      權行為存在，是原告主張被告應賠償修繕款27萬5000元、
      房租損失18萬元，亦屬無據。
（四）末按，不法侵害他人之身體、健康、名譽、自由、信用、
      隱私、貞操，或不法侵害其他人格法益而情節重大者，被
      害人雖非財產上之損害，亦得請求賠償相當之金額。其名
      譽被侵害者，並得請求回復名譽之適當處分。前項請求權
      ，不得讓與或繼承。但以金額賠償之請求權已依契約承諾
      ，或已起訴者，不在此限。前二項規定，於不法侵害他人
      基於父、母、子、女或配偶關係之身分法益而情節重大者
      ，準用之。民法第195條定有明文，按本件原告主張其土
      地及房屋之所有權受被告之侵害，並無可採，已如前述，
      且縱始原告主張被告有侵害其不動產所有權之事實為真，
      原告亦屬財產權受損害，而非人格權法益受侵害，自無上
      開民法第195條之適用，是原告主張被告應依民法第195條
      規定賠償原告精神慰撫金44萬5000元，實無理由。
五、綜上所述，原告既未能舉證證明，被告對其有無權占用土地
    設置地上物之情事，及被告對原告有侵權行為及不當得利之
    情事存在，從而，原告本於民法第767條規定，請求被告應
    將原告所有坐落大甲鎮○○段644-7地號土地上如附圖644之
    7A 部分（即附圖著部分）面積0.15平方公尺之地上物拆除
    ，將上開土地騰空返還原告；及基於侵權行為損害賠償請求
    權、不當得利返還請求權訴請被告給付150萬元，均無理由
    ，應予駁回。
六、本件事證已臻明確，兩造其餘攻擊防禦方法及舉證，經審酌
    後，核與判決無影響，毋庸一一論列，附此敘明。
七、訴訟費用負擔之依據：民事訴訟法第78條。
中    華    民    國    98    年    3    月    4     日
                  民事第四庭法  官  王金洲
正本係照原本作成。
如對本判決上訴，須於判決送達後20日內向本院提出上訴狀。
中    華    民    國    98    年    3    月    4     日
                            書記官  魏愛玲


司法院資訊處製作；財團法人民間司法改革基金會備份。
